【裁判字號】    97,刑智上更(一),5
【裁判日期】    980219
【裁判案由】    違反著作權法
【裁判全文】
智慧財產法院刑事判決
                               97年度刑智上更(一)字第5號
上  訴  人  臺灣板橋地方法院檢察署檢察官
被      告  甲○○
            乙○○
            丙○○
共      同
選任辯護人  黃景安  律師
上列上訴人因被告違反著作權法案件，不服臺灣板橋地方法院95
年度訴字第1182號，中華民國96年8 月31日第一審判決（起訴案
號：臺灣板橋地方法院檢察署84年度偵字第13521 號），提起上
訴，經臺灣高等法院判決後，由最高法院第一次發交本院更審，
本院判決如下：
    主  文
上訴駁回。
    理  由
一、公訴意旨略以：被告乙○○、丙○○、甲○○分別係臺北縣
    新莊市○○路11巷19號威俐企業有限公司（下稱威俐公司）
    之負責人、經理及股東兼工程師，民國79年間，設於臺北縣
    中和市○○路○ 段170 巷6 弄20號之龍昶企業股份有限公司
    （下稱龍昶公司）擬將其營運中之多點式點焊機IC數值同步
    控制器改良為多點式點焊機微電腦控制器等工作，乃先後提
    供所需研發費用及零件費，委由威俐公司研發相關之電腦程
    式及電路圖之製作、檢測、建檔等工作（其餘電路板設計、
    製圖及電路板製作工程等，則分別由汎瑋、顥陽公司承包）
    ，嗣於79年8 月10日，威俐公司於完成受委託開發微電腦點
    焊控制器後，將如起訴書附表一、附表二所示之電腦程式著
    作及相關電路圖交付予龍昶公司，龍昶公司乃於81年間，就
    上開多點式點焊機微電腦控制器之控制改良及其相關電路圖
    ，向經濟部中央標準局申請並取得新型75616 號專利後，再
    就上開電腦程式及相關電路圖等製成微電腦多點式點焊機公
    開上市銷售。詎乙○○、甲○○、丙○○等3 人明知依79年
    1 月24日修正之著作權法第10條規定：「出資聘人完成之著
    作，其著作權歸出資人享有之，但當事人另有約定者，從其
    約定」，即彼等為出資人龍昶公司完成之上開電腦程式著作
    ，依法應由龍昶公司享有其著作財產權，未經同意，不得擅
    自為重製等侵害著作權之行為，竟共同基於意圖銷售之犯意
    聯絡，並均基於常業之犯意，先於80年12月3 日，由甲○○
    重製上開附表一、二所示屬龍昶公司所享有著作權之電腦程
    式著作及抄襲自該附表一、二之電腦程式，逕行持向內政部
    申請登記著作權，使該管公務員將此不實事項登載於所掌內
    政部核准著作權註冊簿之公文書上，並發給著作權執照各1
    紙（執照號碼分別為107647、107648、17594 號），足以生
    損害於該管機關對於著作權登記之正確性及龍昶公司。甲○○等3 人繼則於81年間，在威俐公司，將前開向內政部申請
    著作權登記而屬龍昶公司所享有著作權之電腦程式著作及相
    關SRC 觸發電路圖（即龍昶公司專利案第15、16之電路圖）
    ，委由不知情之廠商製成PC板，並組裝製成「PULSE 1604-S
    」多點點焊控制系統主控制器多部，復印製廣告目錄2,000
    餘份，報價單及空白買賣契約書等多份，自82年間起，向暘
    盛工業股份有限公司（下稱暘盛公司）、南吉交通工業股份
    有限公司（下稱南吉公司）、樹佳有限公司（下稱樹佳公司
    ）等報價，而先後以每部新臺幣（下同）數十萬元不等之價
    格，販售予暘盛公司及樹佳公司等以牟取不法利益，甲○○
    等3 人並均恃販售上開多點點焊控制器之收入維生，而以之
    為常業。嗣於82年4 月29日15時30分許，經警會同龍昶公司
    代表人丁○○，在上開威俐公司三樓工作室扣得乙○○等3
    人所有，供侵害龍昶公司所有上開著作權犯罪所用之「PULS
    E 1604-S」多點點焊控制系統主控制器乙部，及該產品之廣
    告目錄2,000 餘張、空白買賣契約書2 份、載明客戶為暘盛
    公司、南吉公司之報價單2 份、及龍昶公司所有編號LC001
    、LC005 、LC007 之電路板3 塊等物品（見臺灣板橋地方法
    院檢察署82年度偵字第8594號偵查卷，又甲○○所涉竊取龍
    昶公司所有之上開電路板部分，業經臺灣板橋地方法院判處
    拘役50日，並經臺灣高等法院判決駁回上訴確定，且經執行
    完畢，甲○○等3 人所涉違反專利法案件，則同時經判處無
    罪確定，扣案之上開產品及廣告目錄業經發還乙○○等人，
    廣告目錄部分並經丟棄而滅失）。因認被告均係涉犯著作權
    法第94條意圖銷售而擅自以重製之方法侵害他人之著作財產
    權為常業罪，及刑法第214 條使公務員登載不實罪嫌等語。
二、程序方面：
  (一)被告辯護人雖主張：於原審審理時，檢察官及被告就卷附財
    團法人中華工商研究所（下稱中華工商研究所）出具之鑑定
    報告（見94年度偵字第11861 號卷第64至132 頁）之證據能
    力沒有爭執，故應有證據能力；且中華工商研究所為司法院
    指定之電腦專利侵害鑑定專業機構，則該專業機構從事業務
    之人於業務上或通常業務過程所製作之紀錄文書、證明文書
    （如鑑定書），依刑事訴訟法第159 條之4 第2 款之規定，
    亦得為證據云云。惟查：
  1.按「當事人已於準備程序或審判期日明示同意或擬制同意以
    被告以外之人於審判外之陳述作為證據，而其意思表示又無
    瑕疵時，該被告以外之人於審判外之陳述，雖不符刑事訴訟
    法第159 條之1 至第159 條之4 之規定，基於訴訟程序安定
    性、確實性之要求，自應賦予證據能力，不許當事人事後任
    意撤回同意或再事爭執。惟如當事人已明示同意或擬制同意
    以被告以外之人於審判外之陳述作為證據後，撤回該同意或
    對該被告以外之人於審判外陳述之證據能力復行爭執，而審
    理事實之法院尚未進行該證據之調查，他造當事人復未提出
    異議，且法院認為撤回同意係屬適當者，應准予撤回同意或
    視為撤回同意。此於採覆審制之第二審訴訟程序，亦同。審
    理事實之法院如就此等證據之證據能力未准予撤回或視為撤
    回，而全部採為認定犯罪事實之依據，應說明其如何不符撤
    回要件而仍具有證據能力之理由，始為適法，否則即有理由
    不備之違法。」（最高法院96年度台上字第7494號、96年度
    台上字第5829號刑事判決意旨參照）。本件經最高法院發交
    本院，即已回復第二審訴訟程序，公訴檢察官於尚未進行該
    證據之調查前，於準備程序即對其證據能力提出異議，衡酌
    中華工商研究所亦非審判長、受命法官或檢察官依刑事訴訟
    法第198 條、第208 條規定所選任之鑑定機關，該鑑定報告
    非刑事訴訟法第159 條第1 項所謂「法律有規定」（同法第
    206 條第1 項）得為證據之鑑定書面等情（詳如後述），本
    院認應同意公訴檢察官撤回一審公訴檢察官對於該項證據能
    力之默認，合先敘明。
  2.92年修正公布之刑事訴訟法第159 條之4 第1 款、第2 款對
    於具有高度特別可信性之文書，如公務或業務上文書等，在
    兼具公示性、例行性或機械性、良心性及制裁性等原則下，
    雖屬傳聞證據，乃例外容許作為證據使用。良以公務員職務
    上製作之紀錄文書、證明文書，與其責任、信譽攸關，若有
    錯誤、虛偽，公務員可能因此擔負刑事及行政責任，從而其
    正確性高，且該等文書經常處於「可受公開檢查」之狀態，
    設有錯誤，其易發現而予及時糾正。從事業務在業務上或通
    常業務過程所製作之紀錄文書、證明文書，因有「不間斷、
    有規律而準確之記載」、「無預見日後可能會被提供作為證
    據之偽造動機」，其虛偽之可能性小，因此其亦具有一定程
    度之不可代替性，除非顯不可採，否則有承認其為證據之必
    要。因之上開法條第1 款及第2 款所稱容許特信性文書作為
    證據，自應注意該文書之製作，是否係於例行性的公務或業
    務過程中，基於觀察或發現而當場或即時記載之特徵，並於
    判決理由中詳予敘明（最高法院97年台上字第4497號刑事判
    決意旨參照）。本件中華工商研究所鑑定報告之性質，並非
    上開法條第2 款之「證明文書」，且該機構雖曾經司法院指
    定為專利侵害鑑定之機構，但該專利鑑定業務不具「不間斷
    、有規律而準確之記載」之特性，而該鑑定衡情即將作為民
    刑事、或行政爭訟案件之證據，不符合「無預見日後可能會
    被提供作為證據之偽造動機」，鑑定報告之製作過程中，亦
    非基於觀察或發現而當場或即時記載之特徵，故中華工商研
    究所鑑定報告並非刑事訴訟法第159 條之4 第2 款之證明文
    書，不具證據能力。
  (二)次按，證據裁判原則以嚴格證明法則為核心，亦即認定犯罪
    事實所憑之證據，須具證據能力，且經合法調查，否則不得
    作為判斷之依據，此觀刑事訴訟法第155 條第2 項之規定甚
    明。故無證據能力之證據，縱經調查，仍不生證據證明力之
    判斷問題。證據能力，指證據得為立證資料之法律上資格；
    證據是否適格，依法律之規定予以形式的限制，原則上不許
    法院為自由判斷。刑事訴訟法在92年2 月6 日修正公布增訂
    傳聞法則及其例外之規定以前，對於證據資格並未設有限制
    ，亦即祇要具有證明力者，一般即容許其為證據，而具有證
    據能力。增訂之傳聞法則及其例外，即92年修正刑事訴訟法
    第15 9條至第159 條之5 等規定，自92年9 月1 日施行。故
    在修正刑事訴訟法施行後，始繫屬於各級法院之案件，依新
    程序適用新法之一般原則，關於傳聞證據證據能力之有無，
    自應依同法第159 條至第159 條之5 等規定為判斷。至於在
    92年修正刑事訴訟法施行前，各級法院已依法定程序進行之
    訴訟程序（包含相關證據法則之適用），依刑事訴訟法施行
    法第7 條之3 但書規定，其效力不因修正而受影響。係指在
    92年修正刑事訴訟法施行前，原本就可作為證據之證據，並
    已依舊法之法定程序調查者，於符合此二要件之情形下，其
    證據能力始不因新法增訂傳聞法則而受影響。並非在92年修
    正刑事訴訟法施行前所取得之傳聞證據，均可依刑事訴訟法
    施行法第7 條之3 但書規定，賦予其證據能力。查本件係於
    95年4 月25日始繫屬於原審法院（見原審卷第1 頁），而中
    華工商研究所鑑定報告乃被告丙○○於88年7 月29日自行委
    託中華工商研究所所為之鑑定書面，則該鑑定報告有無證據
    能力，自應依刑事訴訟法第159 條至第159 條之5 等規定為
    審酌、判斷，始為適法。上揭中華工商研究所鑑定報告，既
    係被告以外之人於審判外之書面陳述，且中華工商研究所亦
    非審判長、受命法官或檢察官依刑事訴訟法第198 條、第20
    8 條規定所選任之鑑定機關，是以中華工商研究所鑑定報告
    亦難認係刑事訴訟法第159 條第1 項所謂「法律有規定」（
    同法第206 條第1 項）得為證據之鑑定書面，自不具有證據
    能力。
  (三)查檢察官及被告對於本案全案卷證內之證據資料、證人證言
    等證據之證據能力，除對上述中華工商研究所鑑定報告外，
    均表示無意見（見本院卷第178 至183 頁），故依刑事訴訟
    法第159 條之5 第2 項之規定，應視為檢察官及被告已同意
    本案相關之傳聞證據，均可作為證據。而本院斟酌本案卷內
    之證據並非非法取得，亦無證明力明顯過低之情形，且經本
    院於審判期日依法進行證據之調查、辯論，被告於訴訟上之
    程序權，已受保障，本案除中華工商研究所鑑定報告外之其
    餘證據，均得採為證據。
三、實體方面：
  (一)按犯罪事實應依證據認定之，無證據不得認定犯罪事實，刑
    事訴訟法第154 條第2 項定有明文。又所謂認定犯罪事實之
    證據，係指足以認定被告確有犯罪行為之積極證據而言，該
    項證據自須適合於被告犯罪事實認定，始得採為斷罪資料。
    苟未能發現相當證據，或證據不足以證明，自不能以推測或
    擬制之方法，以為裁判基礎（最高法院29年度上字第3105號
    、40年度台上字第86號判例意旨參照）。公訴人認被告均係
    犯著作權法第94條意圖銷售而擅自以重製之方法侵害他人之
    著作財產權為常業罪及刑法第214 條使公務員登載不實罪，
    無非係以告訴人龍昶公司代表人丁○○之指訴、被告3 人之
    供述、如起訴書附表一、二所示之電腦程式、臺灣板橋地方
    法院82年訴字第848 號民事判決、臺灣高等法院84年度上更
    (一)字第364 號民事判決、最高法院86年度台上字第3051號民
    事判決、被告甲○○向內政部登記之電腦程式著作之著作權
    申請書及相關資料、中國機械工程學會85年9 月14日中機（
    44）發字第057 號鑑定書、臺大慶齡工業研究中心鑑定服務
    報告、臺灣板橋地方法院檢察署93年度執他字第2067號案卷
    ，資為論據。
  (二)訊據被告甲○○，固坦承為威俐公司之股東兼工程師，79年
    龍昶公司有委託威俐公司製做點焊機，金額約20萬元，80年
    12月3 日伊有以幫龍昶公司設計之電腦程式拿去聲請著作權
    登記等事實；被告乙○○供認其係威俐公司負責人，82年間
    威俐公司有賣點焊機給暘盛公司、南吉公司、樹佳公司事實
    ；被告丙○○供承係威俐公司之經理，79年龍昶公司委託威
    俐公司製作多點式點焊機，是伊負責接洽之事實，惟被告3
    人均堅決否認有何違反著作權法或使公務員登載不實之犯行
    ，被告甲○○辯稱伊聲請著作權登記的與起訴書附表一、二
    是不一樣，伊沒有用附表一、二電腦程式，而82年間賣給暘
    盛公司、南吉公司的東西與當初賣給龍昶公司的是不一樣的
    ，電腦程式也不一樣，硬體結構與軟體結構也都不一樣，且
    當初扣案的系統主控制器與當初幫龍昶公司做的是不一樣的
    等語。被告乙○○辯稱：對龍昶公司的事情，渠都沒有參與
    ，不知道甲○○去聲請著作權的事情等語；被告丙○○辯稱
    當初幫龍昶公司只是做一個點焊控制器而已，並提供電路圖
    給龍昶公司參考，並沒有約定要做程式給龍昶公司，威俐公
    司只交給龍昶公司電路圖，沒有交給龍昶公司電腦程式，威
    俐公司賣給暘盛公司、樹佳公司的點焊機與龍昶公司委託威
    俐公司製作的是不同的等語。
  (三)經查：
  1.被告乙○○、丙○○、甲○○分別係臺北縣新莊市○○路11
    巷19號威俐公司之負責人、經理及股東兼工程師，79年間，
    告訴人龍昶公司擬將其營運中多點式點焊機ＩＣ數值同步控
    制器改良為多點式點焊機微電腦控制器，乃以20餘萬元代價
    委由威俐公司研發相關之電腦程式及電路圖之製作、檢測、
    建檔等工作，79年8 月10日，威俐公司於完成受委託開發微
    電腦點焊控制器後，將微電腦點焊控制器及相關電路圖交付
    予龍昶公司之事實，為被告3 人所不爭執，並據告訴人龍昶
    公司代表人丁○○指訴明確，堪信屬實。
  2.按「電腦程式著作」係指直接或間接使電腦產生一定結果為
    目的所組成指令組合之著作。所謂指令組合，係指一系列之
    指令，其間有一定之邏輯順序關係，能命令電腦產生一定之
    結果或解決特定之問題（參照內政部80年12月2 日台內著
    字第8073629 、台內著字第8073630 號函文）。又著作權
    法第10條之1 規定：「依本法取得之著作權，其保護僅及於
    該著作之表達，而不及於其所表達之思想、程序、製程、系
    統、操作方法、概念、原理、發現。」此乃著作權之基本法
    理。即著作權所保障者，乃著作之「表達方式」（或稱表現
    形式），而不及於該著作表達方式所蘊含之思想、構想、觀
    念、程序、方法及原理等。因著作權不保護構想（或觀念、
    創意）本身，而僅保護構想（或觀念）之表達方式，故同一
    構想（或觀念）倘可以許多不同之方式表達，則不妨成立數
    個著作權而不發生侵害之問題。換言之，二著作是否相同，
    應視二者表達構想之表達方式（表現形式）是否相同為斷，
    至於所蘊含之構想、觀念及程序等是否相同則非所問。
  3.本件前經告訴人向臺灣板橋地方法院提起確認著作權存在之
    訴（82年度訴字第848 號民事案件），被告於第一審敗訴，
    上訴後經臺灣高等法院囑託中國機械工程學會，就告訴人新
    型專利權第75616 號電腦程式及相關電腦程式，與威俐公司
    商品代號1004-M之電腦程式及相關電腦程式鑑定，該學會於
    85年9 月10日出具之鑑定報告（見94年度偵字第11861 號卷
    第367 至372 頁），固係針對本件之爭點而為，且亦屬法院
    所囑託鑑定之機構提出之書面報告。惟查：
  (1)告訴人代表人丁○○於85年3 月26檢察官偵查時要求其提出
    空壓式點焊機原始碼，答稱「掉了，找不到」等語（見84年
    度偵字第13521 號卷第205 頁反面) 。是以，中國機械工程
    學會鑑定時並未比對附表一、二與被告第107647、107648、
    17594 號著作權電腦程式之原始碼，應堪認定。
  (2)又查，上開鑑定認定既未比對附表一、二與被告第107647、
    107648、17594 號著作權電腦程式之原始碼，實無從確認二
    者表達構想之表達方式（表現形式）是否相同，況內政部著
    作權登記謄本上之意見係第三人在訴訟外之陳述，且為被告
    所否認，實難在未比對原始碼之情形下，遽以為電腦程式是
    否內容相同之依據。再者，內政部著作權登記謄本即附鑑定
    (一)、(二)資料係謂「甲○○先生在法院調查程序中，業已自認
    ：系爭附表一、二電路圖及相關電腦程式，都是伊一人，自
    行規劃開發獨立完成，將之中電腦程式以個人名義，向內政
    部申請登記著作權」等語，並非等同於承認抄襲告訴人之電
    腦程式，是鑑定人依被告甲○○在法院調查程序自認，而為
    被告電腦程式與告訴人附表一、二相同，亦屬誤解。則中國
    機械工程學會既無原始碼可供比對，僅依憑內政部著作權登
    記謄本即附鑑定(一)、(二)、(三)資料，以及被告甲○○於告訴人
    對其著作權登記申報之權利有爭執時，應自負舉證責任，鑑
    定人通知被告甲○○補正資料未果，而認定被告甲○○有刻
    意規避違反著作權之嫌，而為被告甲○○向內政部登記著作
    權號碼第107647、107648、17594 號電腦程式著作分別與告
    訴人之附表一、二電腦程式內容相同云云，實難證認二者表
    達方式是否相同。是以依上開意旨，中國機械工程學會所為
    被告第107647、107648、17594 號著作權電腦程式與附表一
    、二內容相同之鑑定結論，有重大瑕疵，不足採信。
  (3)參以告訴人代表人陳稱其前往內政部比對，才知道程式不一
    樣等語（見84年度偵字第13521 號卷第89頁反面），既然程
    式不一樣，則告訴人主張被告有侵害其著作權之事實，即非
    有據。是以中國機械工程學會鑑定書無法作為不利被告事實
    認定之證據。
  4.本件前經告訴人向第一審法院對被告等提起自訴（即臺灣板
    橋地方法院86年度自字第416 號違反著作權法案件，經判決
    自訴不受理確定），該院囑託財團法人慶齡工業研究中心（
    下稱慶齡中心）就告訴人新型專利權第75616 號電腦程式及
    相關電腦程式，與威俐企業有限公司商品代號1004-M之電腦
    程式及相關電腦程式鑑定所為之鑑定服務報告（見94年度偵
    字第1186 1號卷第382 至398 頁），固係針對本件之爭點而
    為，且亦屬法院所囑託鑑定之機構提出之書面報告。惟查；
  (1)慶齡中心之鑑定係依據告訴人所提供之中國機械工程學會鑑
    定報告、告訴人提起確認著作權存在事件之歷審判決、臺灣
    板橋地方法院82年字第560 號、83年自字第1 號刑事判決、
    告訴人申請登記智慧財產相關文件書、威俐多點式點焊機微
    電腦控制器（下稱樣品Ｉ）、創作說明及1004-M電腦程式光
    碟片，內政部台86內著字第8615991 號函意旨及關係文書等
    ，以及1004-M主要控制電路板等資料進行鑑定作業。
  (2)查臺灣板橋方法院於87年11月13日會同兩造及慶齡中心人員
    至第三人樹佳公司現場進行鑑定作業，因第三人樹佳公司未
    指派待鑑定之1004-M主控制器操作員在場，遂由被告甲○○
    進行操作，當該樣品Ｉ之控制器電源接上後，空白顯示器上
    立刻顯示出威俐企業有限公司（下稱威俐公司）、CNC ／SO
    PT多功能點焊控制系統、Super Spot 1004-M 、臺北縣新莊
    市○○路11巷19號、TEL ：0000000 、FAX ：0000000 等字
    樣（下稱樣品Ｉ之開機態樣符號），但後續需要輸入密碼方
    能往下操作，因無人知道密碼，因此無法再進行後續的軟體
    操作，致僅將樣品Ｉ外觀、內部結構、電路板等拍照存證，
    拆下控制電路板由慶齡中心人員攜回鑑定等情，有慶齡中心
    鑑定服務報告附卷可稽（見94年度偵字第11861 號卷第385
    頁），由此可知，慶齡中心並未取得樣品I 之電腦程式原始
    碼或目的碼，亦即慶齡中心並未將告訴人電腦程式與樣品I
    電腦程式加以比對，已有未洽。參以上開鑑定服務報告所為
    ：威俐公司於鑑定程序中，始終未補正內政部登記著作權之
    五大項疑義之舉証責任，而依告訴人所提供鑑定之刑事申請
    調查證據狀闡明之樣品I之硬體架構、條件設定、流程態樣
    、樣品Ｉ之開機態樣符號、拍攝照片、甲○○提供之樣品I
    電腦程式、相關對外公開商品之硬體架構軟體流程圖示、龍
    昶公司新型專利第75616 號、第93328 號之電腦程式、相關
    對公開商品之硬體架構流程圖示，實質上硬體之架構之「條
    件設定」均悉利用一相同的「微電腦多點式點焊機電腦程式
    」至為明確之結論，僅以上開文件、判決、照片及中國機械
    工程學會鑑定書為其鑑定依據，實難證認二者表達之方式相
    同，且中國機械工程學會鑑定書不足採為對被告不利事實之
    認定，已如前述，則慶齡中心鑑定服務報告採用中國機械工
    程學會鑑定書為其依據，亦顯有重大瑕疵。
  (3)又查，證人即慶齡中心鑑定人員周荻翔於88年4 月14日到庭
    證稱：「兩家公司（指龍昶公司及威俐公司）所採用的電腦
    邏輯架構所達成功能應該是一樣的，而自訴人（本件告訴人
    ）所送來附表一，附表二是屬於原始碼，而被告所送來的資
    料是屬於目的碼，扣案物內所呈現也屬目的碼，所以單就這
    兩種是無法比對」、（問：兩者是否使用相同的電腦程式?
    ）「這點我無法判斷，我們鑑定的結果是屬於同一家族電腦
    程式，但是否完全一模一樣，我們無法判斷，因為我們需要
    原始碼，方可作比對，但我們無法從被告方面獲得，扣案機
    器中也沒有」等語，有板橋地院86年度自字第416 號訊問筆
    錄附卷可稽（見本院卷第166 至171 頁) ，足認慶齡中心無
    法比對兩家公司之電腦程式是否一樣，則其何以能得出兩者
    均利用一相同的「微電腦多點式點焊機」主要硬體架構，量
    身訂作之「焊接工業用微電腦多點式點焊電腦程式」之鑑定
    結論，令人懷疑。
  (4)就法官詢問有關「扣案物與內政部登記著作權是否有相同之
    處」乙節，證人周荻翔證稱：未作這方面之鑑定等語。由此
    可知，鑑定人並未就扣案物與內政部登記之著作權予以鑑定
    是否相同，即無從採為證明被告有起訴書所指違反著作權法
    犯行之證據。
  (5)再查，樹佳公司之威俐主控制器，其CPU 是80386 型，而告
    訴人之附表一、二器所使用的CPU 則為Z80 型，是兩家不同
    公司之產品，所以使用不同的指令，亦為鑑定人證人周荻翔
    證述明確，既然使用不同之CPU ，則其所使用之指令亦不相
    同，其程式表達方式亦不相同，縱然其所執行程式之結果相
    同，亦不能證明被告侵害告訴人之著作權。此即證人周荻翔
    證稱：「就點焊而言，是把兩片鋼板夾在一起通電，而鋼板
    因為通電的關係，就會產生電阻，而達到這些功能的焊接條
    件是一樣的，而只要達到同一功能我們就稱為同一家族」等
    語，可知由相同「觀念」而達到同一功能，即係證人周荻翔
    其所稱之「同一家族」，而「觀念」並非著作權法保護之對
    象，則認為「同一家族」僅係達成同一「功能」之條件，此
    即係不同程式可以達到同一功能，而各有其創作性之情形，
    難謂有抄襲他人程式之情形。
  (6)綜上，慶齡中心之鑑定結論不得作為不利於被告事實認定之
    證據。
  5.公訴意旨固謂被告甲○○於80年12月3 日重製上開附表一、
    二所示屬龍昶公司所享有著作權之電腦程式著作及抄襲自該
    附表一、二之電腦程式，逕行持向內政部申請登記著作權，
    使該管公務員將此不實事項登載於所掌內政部核准著作權註
    冊簿之公文書上，並發給著作權執照各1 紙（執照號碼分別
    為107647、107648、17594 號），足以生損害於該管機關對
    於著作權登記之正確性及龍昶公司，而認被告均涉犯刑法第
    214 條使公務員登載不實之罪嫌。惟按，刑法第214 條之罪
    雖以使公務員登載不實為要件，為公務員對於該不實之事項
    ，須無查明之職責，若公務員對於承辦之業務，依法規定有
    審查之義務者，乃因未予詳查，即予以登載職務上所掌管之
    公文書，仍不能以該罪相繩（最高法院73年台上字第1710號
    判決同此見解）。查被告甲○○申請登記上開著作權時為80
    年12月3 日，而有79年1 月24日修正公布著作權法規定之適
    用，當時內政部於人民著作權註冊時，須經櫃臺人員予以初
    審看有無符合著作權法第3 條第1 項各款著作之定義及有無
    違反同法第6 條第1 項但書之情事，再依著作分類交由各承
    辦人簽辦後，提交審查決定「准許」或「駁回」申請，但因
    案件繁多，而未予究明著作權人是否即為申請人，是以該部
    既有審查之過程，並且須依審查結果，做出「准許」或「駁
    回」其申請之決定，及不能以實際上因申請案件繁多，不及
    究明著作權歸屬，及謂該部對著作權之申查案無審查之權利
    及義務，是以著作權是否准予註冊承辦公務員既有審查之義
    務，若非著作權人而向該管公務員申請並獲准註冊依前揭說
    明，應不能論以刑法第214 條之罪責。又查，被告甲○○之
    上開著作權雖嗣因告訴人提起確認著作權之訴，確認告訴人
    就附表一、二之電腦程式著作權存在，此有臺灣板橋地方法
    院82年度訴字第848 號民事判決、臺灣高等法院84年度上更
    (一)字第364 號民事判決可稽（見原審卷第244 至254 頁），
    而遭內政部撤銷著作權登記，有經濟部智慧財產局96年3 月
    13日函在卷可證（見原審卷第143 頁），惟因中國機械工程
    學會鑑定書、臺大慶齡工業研究中心鑑定服務報告無法證明
    被告使用之電腦程式係重製作或改作自告訴人所有附表一、
    二電腦程式著作，已如上述，且被告甲○○該微電腦多點式
    點焊機之電腦程式為其自己創作，且未將該著作權讓與第三
    人，因此向內政部為著作權註冊之申請，經內政部承辦人員
    之審查後准予註冊，有內政部著作權審查意書及審查會議記
    錄附卷足憑（見原審卷第177 至183 頁），該著作權申請註
    冊既經主辦公務員之審查，依上揭說明，應不能論被告以刑
    法第214 條之罪。
  6.至告訴人指訴被告將本件系爭起訴書附表一、二之電腦程式
    著作及相關SRC 觸發電路圖（即龍昶公司專利案第15、16之
    電路圖），委由不知情之廠商製成PC板，組裝製成「PULSE
    1604─S 」多點點焊控制系統主控制器多部，並印製廣告目
    錄、報價單及空白買賣契約書，自82年間起，以每部數十萬
    元不等價格，販售予暘盛公司、樹佳公司等牟利乙節，被告
    堅決否認此部分犯行，並堅稱販賣予暘盛公司、樹佳公司之
    點焊機與告訴人龍昶公司所委託製作點焊機不同等語，其於
    上開臺灣高等法院88年度上訴字第2948號案件審理中並辯稱
    從未販售「PULSE1604 ─S 」予任何人，售予暘盛公司者係
    二套電力控制系統，商品代號為「ECM ─1000」，售予樹佳
    公司者係多功能點焊控制系統，商品代號為「1004─M 」，
    與被查扣之「PULSE 1604─S 」雖均為供點焊控制之用，但
    電腦程式均不相同，「PULSE 1604─S 」無電腦監視器，每
    台報價為103 萬7600元，「ECM ─1000」電腦監視器開機時
    顯示「威俐公司電力控制管理系統SUPER POWER ECM ─1000
    」，每台報價為85萬5000元，「1004─M 」之電腦監視器開
    機時顯示「威俐公司CNC ／SPOT多功能點焊控制系統SUPER
    SPOT 1004 ─M 」，每台之報價為40多萬元等語，並提出報
    價單、統一發票、電腦監視器顯示之畫面及訊問筆錄等影本
    為證（見88年度上訴字第2948號刑事卷(一)第103 、104 、11
    1 至118 頁）。
  7.查上開扣案物件原附於臺灣板橋地方法院檢察署82年度偵字
    第8594號偵查卷，惟因告訴人龍昶公司就被告3 人涉違反專
    利法案件改提自訴，該案卷併附原審82年度自字第560 號案
    審理，經原審以82年度自字第560 號判決就違反專利法部分
    無罪（被告甲○○部分竊盜罪判處拘役50日），經臺灣高等
    法院以83年度上訴字第4397號駁回上訴確定，由臺灣板橋地
    方法院檢察署以84年度執字第4309號案執行，該案之扣案之
    上開產品及廣告目錄業經發還被告乙○○等人，廣告目錄部
    分並經丟棄滅失，已據原審向臺灣板橋地方法院檢察署調取
    上開執行案件全卷（即含臺灣高等法院83年度上訴字第4397
    號刑事案卷全卷），臺灣板橋地方法院檢察署回覆該案卷因
    逾保存期限，卷宗業已銷燬等情，有臺灣高等法院被告全國
    前案紀錄表、臺灣板橋地方法院檢察署96年7 月25日板檢榮
    檔字第68732 號函附卷可稽。雖證人即暘盛公司負責人林志
    輝、樹佳公司總經理廖錫福於原審86年度自字第416 號案件
    審理中證稱向威俐公司購買微電腦多點式點焊機之事實（86
    年度自字第416 號刑事卷(二)第28、30頁、86年度自字第416
    號(三)第158 頁），證人廖錫福於本案原審時結證稱樹佳公司
    於82年間有向威俐公司訂購多點點焊控制器，惟當初訂的型
    號不記得，亦不清楚是否與龍昶公司向威俐公司購買之多點
    式點焊機程式是否一樣，對該電腦程式亦不清楚，而當初扣
    案之電路ＩＣ板亦不知去向等語（原審96年8 月14日審判筆
    錄），則暘盛公司、樹佳公司縱有向威俐公司購買點焊機，
    惟尚不能以此即遽認暘盛公司、樹佳公司所購買之點焊機與
    告訴人龍昶公司委託威俐公司所製作之點焊機係相同機型。
    綜上所述，可知此部分除告訴人之指訴外，已無其他積極證
    據足資證明告訴人之指訴與事實相符，告訴人代表人此部分
    指訴，尚難遽信。從而，綜合卷證資料，對公訴意旨所指被
    告均涉犯著作權法第94條意圖銷售而擅自以重製之方法侵害
    他人之著作財產權為常業罪及刑法第214 條使公務員登載不
    實罪嫌，客觀上尚未達於通常一般人均不致有所懷疑，而得
    確信其犯罪事實之程度，依「罪證有疑，利於被告」之法則
    ，即應作有利於被告之認定。此外，復查無其他積極證據足
    資證明被告有違反著作權法或偽造文書犯行，原審乃為被告
    3 人無罪之諭知，核無不合。
  8.再者，系爭機器既經另案專利權案件執行而不存在，購買人
    林志輝、廖錫福亦先後於上開著作權案件原審及高等法院88
    年上訴字第2948號審理時證稱無法確認該機器種類是否同一
    等情在卷，原審因而綜合卷內3 份鑑定報告及其他各項客觀
    證據，認定公訴人所舉證據，尚不足以證明被告有上開犯行
    ，雖其就3 份鑑定報告之證據力及證據價值之認定有所不同
    ，惟其結論尚無不合。況且，公訴人及告訴人代表人於更審
    前高等法院聲請傳喚證人林志輝（該證人已於高等法院前開
    88年上訴字第2948號案件中證稱在卷，本案更審前臺灣高等
    法院及原審均依址傳喚，具狀載稱已中風多年，本院認無再
    傳喚必要）外（告訴人代表人另請求送請慶齡中心鑑定，但
    就具體待證事實並未指明，且未經檢察官依法主張，本院審
    酌案情，核無必要），並未提出客觀補強證據，足以證明被
    告3 人確有上開重製著作權等犯行，本院亦認無依職權調查
    證據之必要，揆諸上開說明，被告無自證無罪之義務，則公
    訴證據既尚難以證明被告有罪，原審為無罪之認定，即無不
    合。從而，本件上訴為無理由，應予駁回。
據上論斷，應依刑事訴訟法第368條，判決如主文。
本案經檢察官黃惠敏到庭執行職務。
中    華    民    國    98    年    2     月    19    日
                  智慧財產法院第二庭
                              審判長法  官  陳國成
                                    法  官  陳忠行
                                    法  官  曾啟謀
以上正本證明與原本無異。
如不服本判決，應於判決送達後10日內，向本院提出上訴狀，其
未敘述上訴理由者得於提起上訴後10日內向本院補提理由書（均
須按他造當事人之人數附繕本）。
中    華    民    國    98    年    2     月    19    日
                                    書記官  王月伶


司法院資訊處製作；財團法人民間司法改革基金會備份。
